臺灣士林地方法院民事判決　九十年度重訴字第六七五號
　　原　　　告　丙○○
　　　　　　　　丁○○
　　法定代理人　甲○○
　　被　　　告　乙○○
右當事人間請求損害賠償事件，本院判決如左：
    主      文
原告之訴及假執行之聲請均駁回。
訴訟費用由原告負擔。
    事      實
甲、原告方面：
一、聲明：
  (一)被告應給付原告甲○○新臺幣（以下同）三百十二萬元、原告丙○○二百十三萬
    元、丁○○二百二十三萬元，並均自補充理由狀繕本送達之翌日起至清償日止，
    按週年利率百分之五計算之利息。
  (二)願供擔保請准宣告假執行。
二、陳述：
  (一)坐落於臺北縣石門鄉○○段尖子鹿小段一八五、一八五之八、一八五之二十地號
    土地及海埔新生地為訴外人即被告之父周清池（民國九十年七月二十七日歿）所
    有，被告於其上以怪手進行整地，並在淡金公路二九．五公里北側一帶路旁、臺
    北縣石門鄉○○段尖子鹿小段一八五之八地號及國有一八五之九地號馬路邊緣土
    地上，架設鐵絲網及細鐵線、鐵管，圈圍隔開施工填土之土地與道路。嗣九十年
    十一月四日下午一時五十分許，訴外人即原告甲○○之夫蔡光明騎乘車牌號碼Ｋ
    ＦＢ─五二七號重型機車，沿淡金公路，由臺北縣金山往石門方向，行經該處，
    因被告施工之鐵絲網粗糙雜亂，舊鐵絲擋路，形同絆馬索，牽絆上開機車，機車
    受外力拉向路邊刺鐵絲網，訴外人蔡光明緊急煞車後，仍遭鐵柱刺中胸部，致血
    氣胸內出血，於同日下午四時在馬偕醫院不治死亡。
  (二)按「土地上之建築物或其他工作物所致他人權利之損害，由工作物之所有人負賠
    償責任。但其對於設置或保管並無欠缺，或損害非因設置或保管有欠缺，或於防
    止損害之發生，已盡相當之注意者，不在此限」，又「經營一定事業或從事其他
    工作或活動之人，其工作或活動之性質或其使用之工具或方法有生損害於他人之
    危險者，對他人之損害應負賠償責任。但損害非由於其工作或活動或其使用之工
    具或方法所致，或於防止損害之發生已盡相當之注意者，不在此限」，民法第一
    百九十一條第一項、第一百九十一條之三分別定有明文。被告於臺灣士林地方法
    院檢察署九十一年度偵字第二二八三號過失致死案件偵查中，坦承上開鐵絲網、
    鐵柱為其所架設，為工作物所有人，其從事整地填土活動，以使用雜亂舊刺鐵絲
    圈圍土地之方法，有生損害於他人之危險，對於他人之損害，應負賠償責任。如
    被告主張於防止損害之發生已盡相當注意，或其他免責事由，應由被告負舉證責
    任。爰依民法第一百九十一條、第一百九十一條之三、第一百九十二條、第一百
    九十三條、第一百九十四條之規定，訴請被告賠償原告甲○○三百十二萬元、原
    告丙○○二百十三萬元、丁○○二百二十三萬元，及法定遲延利息。茲詳述如下
    ：
  (1)原告甲○○部分：原告甲○○支出喪葬費用二十二萬五千元。因遭逢喪夫之痛，
    精神上極為痛苦，爰請求非財產上損害賠償二百五十萬元。另訴外人蔡光明為原
    告甲○○之夫，於四十三年三月十八日生，自九十年十一月四日事故死亡起至一
    百零八年三月十八日六十五歲退休止，對其妻即原告甲○○應負扶養義務共十七
    年四個月，依九十年度綜合所得稅親屬寬減額七萬四千元計算，扶養費損害額為
    一百二十八萬零二百元，扣除中間利息後，為八十九萬八千一百四十元。茲僅請
    求三百十二萬元。
  (2)原告丙○○部分：原告丙○○於七十二年十一月六日生，為臺北商專在學生，遭
    逢喪父之痛，精神上頓失依靠，至為痛苦，爰請求非財產上損害賠償二百萬元。
    又訴外人蔡光明為其父，應負法定扶養義務，自九十年十一月四日訴外人蔡光明
    死亡起至九十二年十一月六日原告丙○○成年止，共二年，依九十年度綜合所得
    稅親屬寬減額七萬四千元計算，扶養費損害額為十一萬八千元，扣除中間利息後
    ，為十三萬元。以上合計請求賠償二百十三萬元。
  (3)原告丁○○部分：原告丁○○於七十四年十月八日生，為學生，亦因喪父而至為
    痛苦，爰請求非財產上損害賠償二百萬元。又訴外人蔡光明為其父，應負法定扶
    養義務，自九十年十一月四日訴外人蔡光明死亡起至九十四年十月八日原告丁○○成年止，共三．八四四年，依九十年度綜合所得稅親屬寬減額七萬四千元計算
    ，扶養費損害額為二十八萬四千四百五十元，扣除中間利息後，為二十三萬元。
    以上合計請求賠償二百二十三萬元。
  (三)對被告抗辯之陳述：
    臺灣士林地方法院檢察署九十一年度偵字第二二八三號乙○○過失致死案件，雖
    據原告甲○○供稱：「我先生騎重型機車沿臺二線行經二九．五公里處時，不知
    為何車子抖動就往旁邊撞到鐵絲網就倒地撞上鐵柱」等語，而認被告設置鐵絲網
    之行為，與訴外人蔡光明死亡結果間，無因果關係。然按，「因自己之行為致有
    發生一定結果之危險者，負防止其發生之義務」，刑法第十五條第二項定有明文
    。本件被告隨便用破舊爛鐵管、鐵柱、雜亂舊刺鐵絲網架設，距離快車道白色實
    線約一公尺左右，舊鐵絲原屬二手廢棄物，十分雜亂，伸出於慢車道，事屬難免
    ，由於鐵絲細小，行進中機車駕駛人看不到立即之危險，形成機車絆馬索，迨遇
    險後緊急煞車，仍不免人仰車翻致生死傷。本件原告甲○○於警訊所陳：「不知
    為何就撞上路邊的鐵絲網後撞上鐵柱」等語，即因行進中機車看不到細小鐵絲，
    遇到緊急狀況機車受外力牽引所致。蓋依物理慣性運動定律法則，必恆定向前運
    動，煞車痕必然向前直線留痕，而依現場照片，煞車痕竟明顯呈圓弧形，斜向路
    邊鐵絲網及鐵柱，顯係因刺鐵絲雜亂突出橫阻於慢車道，一端仍固定於路邊鐵柱
    ，機車輾過時受刺鐵絲牽引，拉向路旁鐵柱，致車子抖動。被告設置鐵絲網、鐵
    柱之行為，致有發生一定結果之危險，依法負有防止其危險發生之義務，應設置
    土堤、木板或塑膠板等物隔開，若防止危險義務有所懈怠，自難辭過失致人於死
    之罪責，該案承辦檢察官未送請交通事故鑑定，遽為不起訴處分，有違論理法則
    ，原告甲○○已依法聲請再議。
三、證據：提出相驗屍體證明書、五大鮮花店喪葬費收據、林口頂福陵園管理委員會
    永久使用權保證金及管理費收據、寶盒申請證明、馬偕紀念醫院診斷證明書、國
    立臺北商業技術學院附設專科部學生證、臺北市立松山高級工農職業學校學生證
    、九十年度綜合所得稅速算公式、臺灣士林地方法院檢察署檢察官九十一年度偵
    字第二二八三號不起訴處分書等影本各一件、五大鮮花店免用發票收據、戶籍謄
    本影本各四件、地籍圖謄本一件、土地登記謄本六件、照片十六幀為證。
乙、被告方面：
一、聲明：求為判決如主文所示，並陳明如受不利之判決，願供擔保免予假執行。
二、陳述：
　(一)原告起訴時請求給付薪資，法律關係為薪資請求權，嗣追加並變更訴訟標的為損
    害賠償請求權，此二法律關係完全不同，顯然影響被告訴訟上之防禦與本件訴訟
    終結，被告不同意原告訴之追加與變更。原告於準備書狀已自認起訴請求被告給
    付薪資係錯誤，此錯誤所生之不利益當由原告負擔。
  (二)原告述之鐵絲網圍籬，實乃訴外人即被告之父周清池生前為防止自己之土地遭外
    人侵入亂倒廢棄物，而於自己所有之土地上以鐵絲網作圍籬，其目的在於維護自
    身財產安全、防止他人侵入，屬合法正當權利之行使，所施作之圍籬亦無產生任
    何之危險。原告空言指訴被告占用海埔新生地架設圍籬，未舉證以實其說。
  (三)依原告所拍攝之照片中，除原告將事故現場部分之鐵絲網撞倒外，其餘部分皆完
    好，訴外人周清池所施作之圍籬雖未具專業水準，但亦無原告所述：以二手廢棄
    物架設，雜亂無章等情。且事故現場道路平坦、視線良好，上開圍籬雖簡陋，但
    完全無影響行車安全之可能。倘訴外人蔡光明未擅自闖入訴外人周清池所有之土
    地內，當亦不會發生任何之意外；縱訴外人蔡光明擅自闖入，亦不當然會有此意
    外之結果發生，故訴外人蔡光明之死亡，係其本身騎乘機車之過失所致，與訴外
    人周清池或被告無涉。
  (四)訴外人周清池死亡後，被告與其他繼承人繼承本件事實發生地之土地，管理上亦
    未有任何違法或過失之處。關於被告涉嫌過失致死部分，業經臺灣士林地方法院
    檢察署認定被告並無過失而不起訴在案，雖原告依法於法定期間內聲請再議，然
    臺灣士林地方法院檢察署亦認原告再議無理由，是被告實無任何之過失可言。
  (五)民法第一百九十一條之三係規定危險製造人責任，其責任主體須為經營一定事業
    或從事其他工作或活動之人，且所從事或工作上有危險之虞，始足當之，本件被
    告及訴外人周清池均非危險製造者，與上開法條所欲規範之主體不同，自無適用
    之餘地。
三、證據：提出臺灣士林地方法院檢察署九十一年五月三日士檢正九一偵○○二二八
    三號函影本一件為證。
丙、本院依職權調閱臺灣士林地方法院檢察署九十一年度偵字第二二八三號偵查卷宗
    （含九十年度相字第七五七號相驗卷宗、九十一年度他字第一五八號偵查卷宗）
    。
    理      由
甲、程序方面：
    按訴狀送達後，原告不得將原訴變更或追加他訴，但請求之基礎事實同一、擴張
    或減縮應受判決事項之聲明者，不在此限，民事訴訟法第二百五十五條第一項前
    段、第二款、第三項定有明文。經查：本件起訴時，原告僅甲○○一人，訴之聲
    明為「被告應給付原告七百四十八萬五千元」，嗣於九十一年三月二十八日具狀
    追加並變更訴之聲明為「被告應給付原告甲○○二百七十二萬五千元、給付原告
    丙○○（準備書狀誤繕為李杏蒨）二百十四萬八千元、給付原告丁○○（準備書
    狀誤繕為李佩珊）二百二十八萬四千四百五十元，及均自本準備書狀繕本送達被
    告之翌日起至清償日止，按年利率百分之五計算之利息」，迨於九十一年四月二
    十九日再具狀擴張並減縮為「被告應給付原告甲○○三百十二萬元，給付原告丙○○二百十三萬元，給付原告丁○○二百二十三萬元，及均自本準備書狀繕本送
    達被告之翌日起至清償日止，按年利率百分之五計算之利息」。被告不同意原告
    訴之追加及變更。惟原告所追加及變更之訴，與原告之主要爭點有其共同性，各
    請求所主張之利益在社會生活上可認相關連，而就原請求之訴訟及證據資料，於
    繼續審理時，在相當程度範圍內具有同一性或一體性，得期待於後請求之審理予
    以利用，俾先後兩請求得在同一程序中一併解決，避免重複審理，應認原告所追
    加及變更之訴與原訴所請求之基礎事實係屬同一，揆諸前揭法條規定，應予准許
    ，合先敘明。
貳、實體方面：
一、本件原告起訴主張：被告於訴外人即其父周清池（九十年七月二十七日歿）所有
    坐落於臺北縣石門鄉○○段尖子鹿小段一八五、一八五之八、一八五之二十地號
    土地及國有海埔新生地以怪手進行整地，並在淡金公路二九．五公里北側一帶路
    旁、臺北縣石門鄉○○段尖子鹿小段一八五之八地號及國有一八五之九地號馬路
    邊緣土地上，以二手舊鐵管、鐵柱、刺鐵絲網架設粗糙雜亂之圍籬，部分細鐵絲
    橫阻慢車道，形成絆馬索，嗣九十年十一月四日下午一時五十分許，訴外人即原
    告甲○○之夫蔡光明騎乘車牌號碼ＫＦＢ─五二七號重型機車行經該處，遭上開
    鐵絲牽引拉向路邊刺鐵絲網，訴外人蔡光明緊急煞車後，仍遭鐵柱刺中胸部，致
    血氣胸內出血，於同日下午四時在馬偕醫院不治死亡，爰依民法第一百九十一條
    、第一百九十一條之三、第一百九十二條、第一百九十三條、第一百九十四條之
    規定，訴請被告賠償原告甲○○喪葬費用、扶養費用、非財產上損害共三百十二
    萬元、原告丙○○扶養費用及非財產上損害共二百十三萬元、丁○○扶養費用及
    非財產上損害二百二十三萬元，以及法定遲延利息等語。被告則以：系爭鐵絲網
    圍籬，實乃訴外人即被告之父周清池生前於自己所有之土地上施作，其目的在於
    維護自身財產安全、防止他人侵入，屬合法正當權利之行使，所施作之圍籬雖未
    具專業水準，然亦非雜亂無章，且事故現場道路平坦、視線良好，上開圍籬無影
    響行車安全之危險，倘訴外人蔡光明未擅自闖入訴外人周清池所有之土地內，當
    亦不會發生任何之意外，縱訴外人蔡光明擅自闖入，亦不當然會有此意外之結果
    發生，故訴外人蔡光明之死亡，係其本身騎乘機車之過失所致，與訴外人周清池
    無涉，被告與其他繼承人管理上亦未有任何違法或過失之處，此部分業經檢察官
    不起訴處分，被告實無任何之過失可言，原告以臆測之詞空言指摘，未舉證以實
    其說，至民法第一百九十一條之三之規範主體與本件不同，無適用之餘地等語資
    為抗辯。
二、本件原告主張其為訴外人蔡光明之妻女，訴外人蔡光明於九十年十一月四日下午
    一時五十分許，騎乘車牌號碼ＫＦＢ─五二七號重型機車，行經臺北縣淡金公路
    二九．五公里，撞入路邊訴外人即被告之父周清池生前所有之臺北縣石門鄉○○
    段尖子鹿小段一八五之八地號土地邊緣鐵絲網圍籬而發生車禍，其胸部撞擊鐵柱
    ，致血氣胸內出血，於同日下午四時在馬偕醫院不治死亡之事實，業據提出相驗
    屍體證明書、馬偕紀念醫院診斷證明書、等影本各一件、戶籍謄本影本四件、地
    籍圖謄本一件、土地登記謄本六件、照片十六幀為證，並為被告所不爭執，堪信
    為真實。至原告主張上開鐵絲網圍籬為被告所架設，因施作不當，鐵絲橫阻慢車
    道牽絆機車，造成事故之發生，應負過失責任乙節，則為被告所否認，並以前揭
    情詞置辯。
三、按「當事人主張有利於己之事實者，就其事實有舉證之責任」，民事訴訟法第二
    七七條定有明文。復按，「損害賠償之債，以有損害之發生及有責原因之事實，
    並二者之間，有相當因果關係為成立要件，故原告所主張損害賠償之債，如不合
    於此項成立要件者，即難謂有損害賠償請求權存在，本院四十八年臺上字第四八
    一號判例著有明文。又所謂相當因果關係，係指依經驗法則，綜合行為當時所存
    在之一切事實，為客觀之事後審查，認為在一般情形上，有此環境，有此行為之
    同一條件，均發生同一之結果者，則該條件即為發生結果之相當條件，行為與結
    果即有相當之因果關係。反之，若在一般情形上，有此同一條件存在，而依客觀
    之審查，認為不必皆發生此結果者，則該條件與結果並不相當，不過為偶然之事
    實而已，其行為與結果間即無相當因果關係」，最高法院著有八十七年度臺上字
    第一五四號判決意旨可供參照。又「土地上之建築物或其他工作物所致他人權利
    之損害，由工作物之所有人負賠償責任」，民法第一百九十一條第一項前段固有
    明文規定，惟上開賠償責任係以他人權利之損害與土地上工作物之設置保管有欠
    缺間有因果關係為要件，即他人權利之損害係由土地上工作物之設置保管有欠缺
    所造成。另民法第一百九十一條之三前段規定：「經營一定事業或從事其他工作
    或活動之人，其工作或活動之性質或其使用之工具或方法有生損害於他人之危險
    者，對他人之損害應負賠償責任」，係以經營一定事業或從事其他工作或活動之
    人為規範對象，被害人應證明加害人之工作或活動之性質或其使用之工具或方法
    ，有生損害於他人之危險性，而在其工作或活動中受損害。經查，本件被告前於
    臺灣士林地方法院檢察署九十一年度偵字第二二八三號偵查案件九十一年二月十
    九日偵訊時已自承：系爭鐵條為其所設置等語，此經本院依職權調閱上開偵查卷
    宗全宗核閱屬實，然縱使系爭工作物為被告所設置，揆諸前揭說明，原告仍應舉
    證證明訴外人蔡光明之死亡與上開工作物之設置保管有欠缺間，具有相當因果關
    係。查本件原告主張被告所施作之鐵絲橫阻慢車道牽絆機車，將機車拉向鐵柱云
    云，惟核諸上開偵查卷宗卷附道路交通事故調查報告表及事故現場照片十四幀所
    示，訴外人蔡光明騎乘之車牌號碼ＫＦＢ─五二七號重型機車倒於路緣邊線以外
    ，邊線內之慢車道上並無任何鐵絲散置，而依原告所提出、於事發翌日拍攝之現
    場照片十六幀所示，僅有部分鐵絲突出於路緣邊線之水溝蓋上，至於慢車道上仍
    未見任何鐵絲，則原告此部分空言主張，未舉證以實其說，要無可採。又原告雖
    指稱依物理慣性定律衡之，煞車痕應呈直線，而現場煞車痕呈圓弧形，顯係遭外
    力介入云云，然查，機車為動力車輛，由人為操控方向，本無恆向直線前方運動
    之可言，當駕駛人發現機車即將撞擊路旁，衡諸常情，必然會緊急煞車並更改駕
    駛方向，則現場煞車痕呈圓弧形，事屬正常，殊不能以此遽認機車遭外力拉扯牽
    引。況依現場照片所示，肇事路段前方為一大彎道，訴外人蔡光明或因己身駕駛
    不慎，衝撞路旁鐵條，此乃偶然之因素所致，非被告所得預見，難認與被告工作
    物之設置行為間有何相當因果關係。至民法第一百九十一條之三規範情形與本件
    有間，原告復未舉證證明上開工作物之設置有生損害於他人之危險。綜上所述，
    本件原告就自己主張之事實既未能舉證證明，不能證明為真實，其主張即無可採
    。
四、是以，原告依侵權行為法律關係，訴請被告給付原告甲○○三百十二萬元、原告
    丙○○二百十三萬元、丁○○二百二十三萬元，及法定遲延利息，為無理由，應
    駁回之。其假執行之聲請亦失所附麗，併予駁回。
五、本件判決基礎已臻明確，兩造其餘之攻擊防禦方法及訴訟資料經本院斟酌後，核
    與判決不生影響，無一一論駁之必要，併予敘明。
六、據上論結，原告之訴為無理由，依民事訴訟法第七十八條、第八十五條第一項，
    判決如主文。
中　　　華　　　民　　　國　　九十一　　年　　　十　　　月　　二十三  　日
　　　　　　　　　　　　　　　　　　　　臺灣士林地方法院民事第二庭
~B法　　　官　陳玉曆
右為正本，係照原本作成。
如對本判決上訴須於判決送達後廿日內向本院提出上訴狀。
中　　　華　　　民　　　國　　九十一　　年　　　十　　　月　　 二十五　 日
~B法院書記官　謝金宏
